臺灣橋頭地方法院民事判決
                                    110年度簡上字第102號
上  訴  人  黃龍關  

被上訴人    林家瑞  

上列當事人間請求回復原狀等事件，上訴人對於民國110年5月6
日本院橋頭簡易庭109年度橋簡字第879號第一審判決提起上訴，
本院於111年4月20日言詞辯論終結，判決如下：
    主  文
原判決廢棄。
被上訴人在第一審之訴駁回。
第一、二審訴訟費用由被上訴人負擔。
    事實及理由
一、被上訴人經合法通知，未於言詞辯論期日到場，核無民事訴
     訟法第386 條各款所列情形，爰依上訴人之聲請，由其一
    造辯論而為判決。
二、被上訴人起訴主張：伊於民國84年1 月請其父林樓（已歿）
    出面向上訴人借款新臺幣（下同）100 萬元（下稱系爭借款
    ），並以林樓所有之高雄市○○區○○段000 ○0 地號土地（系
    爭土地）設定抵押權予上訴人，另將坐落該土地之門牌號碼
    高雄市○○區○○路0 巷0 弄0000號房屋（下稱系爭房屋）之事
    實上處分權讓與予上訴人，就系爭房屋成立信託讓與擔保契
    約（下稱系爭契約）。嗣訴外人王鴻溢於86年8 月間代林樓
    交付60萬元支票2 張給上訴人，將系爭借款清償完畢，林樓
    與上訴人間已無債權債務關係，但當時林樓未向上訴人請求
    返還系爭房屋，嗣林樓於94年6 月間死亡，伊為林樓之唯一
    繼承人，伊於109 年3 月向上訴人以起訴狀表明終止系爭契
    約、請求返還系爭房屋，經本院以109 年度橋簡字第347 號
    （下稱系爭前案）事件受理，惟因上訴人已於108 年8 月28
    日將系爭房屋之事實上處分權以35萬元出售予訴外人何會瓊
    致無法返還系爭房屋，致伊於系爭前案敗訴。上訴人於系爭
    借款清償完畢後，本應返還系爭房屋卻未償還，反而將該屋
    之事實上處分權讓與他人，致伊無法取回系爭房屋，爰依民
    法第184條第1項侵權行為、債務不履行及回復原狀之法律關
    係請求上訴人償還出賣系爭房屋之價金35萬元等語。於原審
    聲明：上訴人應給付被上訴人35萬元，及自起訴狀繕本送達
    翌日起至清償日止，按週年利率5%計算之利息。
三、上訴人則以：系爭借款並未清償完畢，且林樓移轉系爭房屋
　　之事實上處分權與系爭借款無關，又被上訴人於84年間另有
　　向伊借款35萬元，當時雙方就協議以該筆35萬元將系爭房屋
    事實上處分權讓渡給上訴人；另縱認林樓已於86年間清償系
    爭借款，被上訴人請求返還系爭房屋或賣屋價金亦已罹於15
    年時效，且伊出賣系爭房屋所得之35萬元中，有14萬元已交
    給被上訴人等語置辯。於原審聲明：被上訴人之訴駁回。
四、原審審理結果，認被上訴人之訴有理由，為上訴人全部敗訴
    之判決，判命上訴人應給付被上訴人35萬 元，及自109 年1
    0月14日起至清償日止，按年息5%計算之利息，並依職權為
    准假執行之宣告。上訴人不服提起上訴，上訴意旨除援引原
    審之陳述及書狀外，於本院另補陳：㈠被上訴人在84年間另
    向上訴人借款共35萬元，此部分與被上訴人之父林樓於84年
    1 月間所借之系爭借款不同。故被上訴人始會簽發本票35萬
    元交予上訴人。另因被上訴人一再表示系爭房屋不在林樓就
    系爭借款所設定之抵押權擔保範圍內，系爭房屋已歸被上訴
    人所有，被上訴人願以35萬元出售予上訴人，以抵充被上訴
    人上開另35萬元借款債務。上訴人為免事後糾紛，始同意被
    上訴人之請求，除簽立讓渡契約書，並向法院申請建物買賣
    公證，則系爭房屋之事實上處分權早於84年間即為上訴人取
    得。㈡本件被上訴人起訴主張之事實，與被上訴人在本院105
     年度橋簡字第124 號確認房屋處分權事件中，以證人身分
    具結證述之事實不同，已難認被上訴人起訴之事實為實在。
    惟不可否認者，無論依被上訴人起訴主張之事實或其在另案
    之證述內容，均可證明上訴人早已於84年間取得系爭房屋之
    事實上處分權，林樓與上訴人間已無信託之擔保之關係存在
    。㈢上訴人於107 年9 月28日將系爭房屋出售予訴外人何會
    瓊，系爭房屋之買賣實為被上訴人介紹並促成，被上訴人並
    以此為由，向上訴人請求高額仲介費14萬元。上訴人為使系
    爭房屋就此糾紛結束而同意付予被上訴人14萬元。詎被上訴
    人事後辯稱該14萬元係被上訴人父僅借100 萬元，其弟還12
    0萬元，伊找上訴人理論，上訴人本還其14萬元等語。惟被
    上訴人取得14萬元係在上訴人108 年出售系爭房屋之後，並
    為訴外人林麗芬對上訴人提起本院105 年度橋簡字第124 號
    確認房屋處分權訴訟之後，自與84年清償時有多還錢須歸還
    之事實無關。至於證人何會瓊明知系爭房屋係經被上訴人介
    紹與上訴人達成買賣之合意，卻於原審證述不認識，沒見過
    被上訴人等語等語，是其證述內容難認實在。㈣被上訴人之
    父林樓於86年8 月清償系爭借款，則與上訴人間信託讓與擔
    保契約也因此終止，林樓得請求移轉系爭房屋事實處分權，
    亦因15年請求權時效而消滅。上訴人自得拒絕給付。而系爭
    房屋事實處分權既得拒絕給付，則系爭房屋於出售後，依法
    理而言，所出售之價金，被上訴人亦得拒絕返還等語。於本
    院聲明：㈠原判決廢棄。㈡被上訴人在第一審之訴及其假執行
    之聲請均駁回。被上訴人則以：上訴人提出之證據資料，均
    為王鴻溢還款之前的資料，與本案無關。伊歷次向上訴人借
    款，均各簽一次房屋讓渡書，之前借款100 萬元就設定120 
    萬元，伊之表弟不清楚借款金額，即還款120 萬元，上訴人
    上訴無理由等語。於本院聲明：上訴駁回。
五、兩造不爭執事項
  ㈠上訴人與訴外人林麗芬間請求確認房屋處分權事件，被上訴
    人為參加人，本院以107 年度簡上字第2 號民事判決認定上
    訴人就系爭房屋有事實上處分權（下稱簡上2號事件）。
  ㈡被上訴人請求上訴人返還系爭房屋事件，本院以109 年度橋
    簡字第347 號民事判決認定上訴人已將系爭房屋事實上處分
    權讓與予訴外人何會瓊而駁回被上訴人之訴（下稱橋簡347
    號事件）。
  ㈢上訴人於108 年8 月28日將系爭房屋轉讓予何會瓊。高雄市
    稅捐稽徵處仁武分處109 年12月30日高市稽仁房字第109902
    2788號函暨檢送坐落本市○○區○○里○○路0 巷0 弄0000
    號房屋於108 年8 月28日契稅申報書、買賣移轉契約書及契
    稅查定表（橋簡卷第157 至163 頁）形式真正不爭執。
六、本件爭點：被上訴人主張擇一依侵權行為、債務不履行、回
    復原狀法律關係請求上訴人返還35萬元有無理由？
七、得心證之理由　　
　㈠按擔保信託乃信託行為之一種，又稱信託的擔保讓與，係指
    債務人為擔保其債務，將擔保物所有權移轉於債權人，而使
    債權人在不超過擔保目的範圍內，取得擔保物所有權，債權
    清償後，該擔保物即應返還於債務人（最高法院85年度台上
    字第357號判決意旨參照）。信託擔保物既為擔保債權之實
    現，債務人清償債務後，信託擔保目的完成信託擔保關係即
    為消滅，債權人即應將擔保物返還予債務人，亦即債務人亦
    能請求債權人返還信託擔保物。
　㈡次按請求權，因十五年間不行使而消滅；消滅時效，自請求 
    權可行使時起算；時效完成後，債務人得拒絕給付。民法第
    125條本文、第128條前段、第144條第1項分別定有明文。又
    繼承財產之權利或對於繼承財產之權利，自繼承人確定或管
    理人選定或破產之宣告時起，六個月內，其時效不完成，固
    為民法第140條所明訂。然所謂時效不完成，乃時效期間行
    將完成之際，有不能或難於中斷時效之事由，而使時效於該
    事由終止後一定期間內，暫緩完成，俾請求權人得於此一定
    期間內行使權利，以中斷時效之制度。故有時效不完成之事
    由時，於該時效不完成之一定期間內，如無時效中斷事由發
    生，其時效即告完成。蓋我國民法僅有時效不完成制度，未
    採時效進行停止制度，故時效進行中，不論任何事由，均不
    因而停止。時效不完成並非指「時效停止進行」，有時效不
    完成之事由時，其消滅時效期間，並不能以不完成事由發生
    前已進行之期間與不完成事由終止後又進行期間，合併計算
    之，要屬當然（最高法院80台上字第2497號裁判意旨參照）
    。且由此亦可知，消滅時效期間之進行，並不因被繼承人死
    亡即發生中斷之效力，而是繼續進行，其時效利益或不利益
    ，將由繼承人概括繼承。又民法第226 條第1 項規定：因可
    歸責於債務人之事由，致給付不能者，債權人得請求賠償損
    害。該項損害賠償之債，性質上為原債權之延長變形，要與
    民法第225 條第2 項所定之代償請求權未盡相同，其消滅時
    效自應依原債權之性質定之。準此，債務人如因可歸責之事
    由致給付不能，其原有之給付義務（第一次之義務），即轉
    變成損害賠償義務（第二次之義務），其損害賠償義務應於
    債務人原來之第一次給付義務不能時即已發生，並於債權人
    得行使該請求權時為其消滅時效之起算時點。故債權人依民
    法第226 條第1 項規定對債務人請求損害賠償者，既係請求
    債務人履行第二次之義務，而非第一次之義務，其損害賠償
    請求權，仍應自債務人債務不履行即其第一次之義務陷於給
    付不能時即得行使，其消滅時效，亦應自債務人該第一次之
    給付不能而得行使時起算（最高法院100 年度台上字第1833
     號判決意旨參照）。
　㈢經查：系爭房屋為林樓興建，林樓為系爭房屋之原始所有權 
    人（稅籍登記為被上訴人），林樓於84年間向上訴人借款時
    將系爭房屋作為借款之擔保，與上訴人間就系爭房屋成立系
    爭契約，並以占有改定之方式將系爭房屋交付上訴人占有，
    及將系爭房屋之事實上處分權移轉與予上訴人，另由被上訴
    人與上訴人辦理系爭房屋房屋稅之納稅義務人名義變更；又
    系爭借款已由王鴻溢於86年8月20日代林樓向上訴人交付2紙
    票面金額各600,000元之支票（發票日期：86年8月19日，付
    款人：里港郵局）為清償，但林樓當時並未對被上訴人終止
    系爭契約或請求移轉系爭房屋之事實上處分權，林樓嗣於94
    年6月間死亡，被上訴人為林樓之唯一繼承人，業經前案簡
    上2號事件認定如前，有本院調閱之簡上2號事件前案卷宗及
    所附判決可憑。足見系爭房屋於86年8月20日林樓清償借款
    後，系爭契約目的業因完成而消滅，自斯時起林樓即得請求
    上訴人返還系爭房屋。然林樓未於94年6月死亡前請求，而
    被上訴人迄自109年8月3日始提起本件訴訟請求，顯已逾15
    年消滅時效。上訴人主張時效完成拒絕給付，依法有據，應
    予准許。
　㈣被上訴人雖主張上訴人於108年8月28日將系爭房屋事實上處
    分權讓與予何會瓊而無法返還，應負侵害被上訴人之事實上
    處分權或因無法返還而有債務不履行之損害賠償，或請求上
    訴人回復原狀等語。然被上訴人對上訴人之返還請求權，自
    86年8月20日即得行使，至101年8月20日即因15年屆滿而時
    效完成，上訴人於被上訴人請求返還時，為時效抗辯，而得
    拒絕給付，被上訴人之返還請求權即有權利障礙事由存在。
　　被上訴人主張系爭房屋事實上處分權因上訴人讓與予何會瓊
    致給付不能乃而可歸責於上訴人，上訴人需就此負給付不能
    或侵權行為之損害賠償，然此等損害賠償責任，揆諸前揭說
    明，性質上為原債權之延長變形，除上訴人拋棄時效消滅之
    利益外，已因時效完成而消滅之請求權不因此回復。換言之
    ，上訴人原有之給付義務即使被上訴人取得事實上處分權之
    義務，事後轉變成損害賠償義務，而因上訴人原來之返還義
    務係於86年8月20日林樓清償債務時即已發生，且被上訴人
    亦未提出有何行使請求權之法律上障礙事由，則被上訴人之
    回復請求權消滅時效應自該時即起算，至101年8月20日已屆
    滿15年，是被上訴人對上訴人之回復請求權於101年8月20日
    即已罹於時效，上訴人即得拒絕給付，縱上訴人事後於108
    年8月28日將系爭房屋讓與予何會瓊，或被上訴人於事後始
    知悉損害，揆諸前揭意旨，亦不影響請求權時效之進行，而
    被上訴人遲至109年8月3日始提起本件訴訟，是上訴人抗辯
    本件請求權已罹於時效消滅而不存在，洵屬有據，本件被上
    訴人之請求權，均因時效完成而消滅，其請求上訴人給付，
    自無理由。
八、綜上所述，被上訴人主張上訴人應依侵權行為、債務不履行
    、回復請求權給付被上訴人35萬元，因請求權時效完成，上
    訴人為時效抗辯而得拒絕給付，是被上訴人之主張尚非有據
    ，應予駁回。從而，原審為上訴人敗訴之判決，容有未洽，
    上訴意旨指摘原判決不當，求為廢棄改判，為有理由，應予
    准許。爰由本院廢棄改判如主文第2 項所示。
九、本件事證已明，兩造其餘主張及攻擊防禦方法，核與判決結
    果不生影嚮，爰不一一論述。 　
十、本件事證已臻明確，兩造其餘攻擊防禦方法及證據，核與判
    決結果不生影響，爰不一一論列，併此敘明。
十一、據上論結，本件上訴為有理由，判決如主文。
中　　華　　民　　國　　111 　年　　5 　　月　　11　　日
　　              審判長法  官  謝文嵐
　　
　　                    法  官  蕭承信
　　
　　                    法  官  許家菱
以上正本係照原本作成。
本件不得上訴。
中　　華　　民　　國　　111 　年　　5 　　月　　11　　日
                        書記官  簡鴻雅